【裁判字號】    92,訴,70
【裁判日期】    921216
【裁判案由】    確認通行權存在
【裁判全文】
臺灣宜蘭地方法院民事判決  九十二年度訴字第七○號
    原      告  丁○○
    訴訟代理人  己○○
    原      告  戊○○
    被      告  宜蘭縣政府
    法定代理人  庚○○
    訴訟代理人  丙○○
                甲○○
    右  一  人
    複  代理人  乙○○
右當事人間請求確認通行權存在事件，本院於民國九十二年十二月二日言詞辯論終結
，判決如左：
    主    文
確認原告就被告所管理之宜蘭縣所有，坐落宜蘭縣羅東鎮○○段一六三一之一地號土
地上如附圖一所示Ａ部分面積零點零零貳零貳肆公頃土地，及同段一六二七之一地號
土地上如附圖一所示Ｂ部分零點零零肆陸零捌公頃土地（合計面積陸拾陸點貳平方
公尺，寬點壹平方公尺），有通行權存在。
被告應將前項土地上之地上物拆除，並容忍原告通行前項土地至原告公同共有坐落宜
蘭縣羅東鎮○○段一六三一及同段一六三二地號土地。
本判決第二項命被告拆除地上物之履行期間為個月。
訴訟費用由被告負擔。
    事    實
甲、原告方面：
一、聲明：如主文第一、二項所示。
二、陳述：
（一）緣坐落宜蘭縣羅東鎮○○段一六三一地號及同段一六三二地號土地（下稱原告
      所有系爭土地），為原告所公同共有，毗鄰之同段一六三一之一地號土地，則
      於民國七十八年間經政府徵收而自一六三一地號土地分割為宜蘭縣所有，供為
      該鎮成功國民小學用地，並由被告管理，然原告仍利用該一六三一之一地號土
      地及同為宜蘭縣所有由被告管理之同段一六二七之一地號土地上之既成道路通
      行至原告共有之系爭二筆土地以連通宜蘭縣羅東鎮○○○路，以為原告種植筊
      白筍等作物之用。嗣因成功國小闢建停車場等建物，而於一六三一之一地號及
      一六二七之一地號土地（下稱系爭公有土地）外圍砌造圍牆，以致原告所有之
      系爭二筆土地均因而無通行道路而無法為通常利用。嗣雖經原告多次與被告進
      行協調並提出陳情，然迄今仍無結果。原告所有系爭土地既為袋地，且係因土
      地遭徵收分割而無法與公路連接，爰依民法第七百八十七條第一項及第七百八
      十九條第一項之規定，請求確認原告就系爭公有土地有通行權存在，並請求被
      告拆除如附圖一所示Ａ、Ｂ部分土地之地上物，容忍原告通行。
（二）被告雖抗辯稱原告所有系爭土地可經如附圖二所示之Ａ、Ｂ、Ｃ三處通行至公
      路，然經鈞院履勘結果，Ａ部分通路最寬處一百四十公分，最窄五十二公分；
      Ｂ部分通路最寬處三百四十公分，最窄一百五十公分；Ｃ部分通路最寬處二百
      三十五公分，最窄處一百零七公分。然或為他人房屋旁之小路，無法拓寬，或
      為加蓋之灌溉渠道，根本無法通行。況依現今台灣經濟水準考量，自用小客車
      為現今家庭之交通工具，然上開通路均僅能供人或機車通行，無法供原告等以
      汽車、貨車或整地用萬用機通行，致原告無法就其所有系爭土地為使用收益。
      又被告所稱原告所有系爭土地之北側之小巷道即同段一六六六地號土地（即Ｂ
      通路，如附圖三之標示）可通行至羅東鎮○○路，然至該巷道末端環繞一座倉
      庫而行，通路有二處呈九十度角而呈ㄇ字型之彎道，根本無法供車輛通行。而
      同段一六六六地號土地，雖依於五十五年十月二十六日擴大羅都市計劃已規劃
      可連通至羅東鎮○○路（都市計劃南二九號道路），然依羅東鎮公所九十二年
      六月九日羅鎮工字第０九二０００九四四二號函所示，因該道路涉及所須土地
      補償相當鉅額，非羅東鎮公所財政所能容納，現行無開闢計劃等語，故原告所
      有系爭土地現確無適宜對外連接通道。況且被告所指如附圖三所標示之通道，
      經鈞院向被告函詢並經被告等單位會勘結果，亦認該通道不符合宜蘭縣政府建
      築管理條例所稱之現有巷道，則被告辯稱原告得循該既成通道通行，並無理由
      。
（三）再者，原告所主張通行如附圖一所示Ａ、Ｂ部分土地，係依九十二年四月十一
      日現場履勘結果，經鈞院指示於不妨礙現有之成功國小體育館建物本身之情形
      下丈量出該寬三點一公尺之部分，被告僅須拆除圍牆及部分工作物即可，已選
      擇對學校損害最小之方式為之。況且被告亦得於拆除圍牆供原告通行後，亦得
      於不妨害原告通行之範圍內再砌建圍牆，故被告以拆除圍牆將危及學校師生之
      安全等語為抗辯，亦無理由。
三、證據：提出土地登記謄本六件、照片十一幀、萬用機規格表、立法委員陳金德服
    務處九十一年六月二十六日陳服字第九一０六二九０００一號書函、被告九十一
    年七月十六日府教國字第０九一００七九一三０號函、會勘紀錄、宜蘭縣羅東鎮
    公所九十二年六月九日羅鎮工字第０九二０００九四四二號函各一件，並請求本
    院至現場履勘並就所主張確認通行權之位置由宜蘭縣羅東地政事務所繪製如附圖
    一所示之複丈成果圖。
乙、被告方面：
一、聲明：請求駁回原告之訴。
二、陳述：
（一）本件原告所有系爭二筆土地，其北側對外有寬約一點五公尺之巷道可通羅東鎮
      ○○路（即附圖二Ｂ通路），其他亦有如附圖二所示Ａ、Ｃ多處聯外道路，顯
      無民法第七百八十七條第一項「土地因與公路無適宜之聯絡」之情形。原告所
      稱因被告徵收同段一六三一之一及一六二七之一地號土地致原告未能由羅東鎮
      ○○○路進出等情，然查依地籍圖資料及現場勘察結果，原告土地並未緊臨興
      東南路，並非因徵收土地而致原告所有系爭土地致未能通達興東南路，原告之
      主張與事實不符。
（二）被告所屬成功國小於羅東鎮○○段一六二七之一地號土地上所建圍牆，是為保
      護該校二千二百餘位師生之安全，因周邊交通繁忙，人員複雜，若無圍牆之區
      隔，恐危害師生之安全。且該校體育館已興建完成，牆面亦緊鄰圍牆，圍牆內
      復有衛生設施，若拆除圍牆恐造成管理上之漏洞及死角且破壞既有之設施，倘
      依原告之請求將對學校師生造成傷害，相關人員均難辭其咎，實乃最大之損害
      ，此與民法第七百八十七條第二項「．．擇其周圍地損害最少之處所及方法為
      之。」之原意不合。原告當循如附圖二所示Ｂ部分通路，由既有巷道進出（現
      仍有二至三戶住戶居住並由該巷道進出羅東鎮○○路），並將配有計劃道路上
      之廢棄房屋拆除，將更能暢行通達南門路，以達最少之損害。
丙、本院依職權函請宜蘭縣羅東地政事務所查明宜蘭縣羅東鎮○○段一六六六地號土
    地之道路寬度及長度、現通行至現有公路之情況並標示如附圖三所示，並函被告
    說明依附圖三所示之通路是否為經列管之既成道路。
    理    由
一、原告主張坐落宜蘭縣羅東鎮○○段一六三一地號及同段一六三二地號土地之原告
    所有系爭土地，為原告所公同共有，毗鄰之同段一六三一之一地號土地，則係於
    七十八年間經政府徵收而自一六三一地號土地分割為宜蘭縣所有，供為該鎮成功
    國民小學用地，並由被告管理，然原告仍利用該一六三一之一地號土地及同為宜
    蘭縣所有由被告管理之同段一六二七之一地號土地上之既成道路通行至原告共有
    之系爭二筆土地以連通宜蘭縣羅東鎮○○○路，以為原告種植筊白筍等作物之用
    。嗣因成功國小闢建停車場等建物，而於一六三一之一地號及一六二七之一地號
    土地之系爭公有土地外圍砌造圍牆，以致原告所有之系爭二筆土地均因而無通行
    道路而無法為通常利用。嗣雖經原告多次與被告進行協調並提出陳情，然迄今仍
    無結果。原告所有系爭土地既為袋地，且係因土地遭徵收分割而無法與公路連接
    ，爰依民法第七百八十七條第一項及第七百八十九條第一項之規定，請求確認原
    告就系爭公有土地有通行權存在，並請求被告拆除如附圖一所示Ａ、Ｂ部分土地
    之地上物，容忍原告通行。被告則以本件原告所有系爭二筆土地，其北側對外有
    寬約一點五公尺之巷道即附圖二Ｂ通路可通羅東鎮○○路，其他亦有如附圖二所
    示Ａ、Ｃ多處聯外道路，顯無民法第七百八十七條第一項「土地因與公路無適宜
    之聯絡」之情形。再者依地籍圖資料及現場勘察結果，原告土地並未緊臨興東南
    路，並非因徵收同段一六三一之一及一六二七之一地號土地而致原告所有系爭土
    地致未能通達興東南路，原告之主張即與事實不符。又原告起訴請求拆除被告所
    屬成功國小於羅東鎮○○段一六二七之一地號土地上所建圍牆以供其通行，然該
    圍牆是為保護該校二千二百餘位師生之安全而設，況因該校體育館已興建完成，
    牆面亦緊鄰圍牆，圍牆內復有衛生設施，若拆除圍牆恐造成管理上之漏洞及死角
    且破壞既有之設施，原告之請求將對學校師生造成傷害，實乃最大之損害，此與
    民法第七百八十七條第二項「．．擇其周圍地損害最少之處所及方法為之。」規
    定之原意不合。原告當循如附圖二所示Ｂ部分通路，由既有巷道進出，並將配有
    計劃道路上之廢棄房屋拆除，以通達南門路等語，資為抗辯。
二、本件兩造對於原告所有系爭二筆土地及被告所管理之系爭公有土地之所有權歸屬
    之事實並無爭執，並有原告提出之土地登記謄本六件為證，此部分之事實自足認
    定為真實。是以本件之爭點，首在原告所有系爭二筆土地，是否確與公路無適宜
    之聯絡，無法為通常之使用，而得依民法第七百八十七條第一項之規定，主張對
    周圍土地有通行至公路之權利。經查，原告所有系爭土地與羅東鎮○○○路間之
    同鎮○○段一六三三之一、一六二七、一六二七之二至一二六七之十等土地，均
    經蓋有房屋，為兩造所是認。而被告所抗辯原告所有系爭土地對外仍有如附圖二
    所示Ｂ部分通路及既成巷道，可通達至羅東鎮○○路，並可經如附圖二所示Ａ及
    Ｃ通路通行至同鎮○○○路等情，經本院至現場履勘結果，其中Ａ部分通路為水
    利用地（地目水，地號為同段一六三四地號），現狀為溝渠，經人加蓋以為通行
    ，最寬處一百四十公分，最窄處五十二公分，Ｃ部分則為成功國小所設圍牆與鄰
    屋間空地，最寬處二百三十五公分，最窄處一百零七公分，各有勘驗筆錄及現場
    照片在卷可按（本院九十二年度宜調字第二號卷第二三頁及二五頁正、反面）。
    上開二通道雖尚可供人或機車通行，惟按民法第七百八十七條第一項所謂土地與
    公路無適宜之聯絡，致不能為通常之使用，其情形不以土地絕對不通公路為限，
    即土地雖非絕對不通公路，因其通行困難以致不能為通常之使用時，亦應許其通
    行周圍地以至公路（最高法院五十三年台上字第二九九六號判例意旨參照）。
    而所謂通常之使用，自應綜觀土地之用途、位置、地形等定之。本件原告所有系
    爭土地，地目均為田，則供通行至原告所有系爭土地之通道，至少應敷原告進出
    種植作物、整地及收穫之用。而衡諸現今一般科技水平及社會標準，耕種及搬運
    作物或整理耕地，多賴機具及車輛為之，已為社會生活之常態，殊難認以人徒步
    或利用機車為之為已足。而依原告提出為被告所不爭執為真正之萬用機規格表所
    示，機具寬度自二點二六公尺至二點四四公尺不等，顯均無法通行上開Ａ、Ｃ通
    道。況Ｃ部分通道為水利用地，須配合水利單位之利用，現雖經人自行加蓋通行
    ，然此本非合法之利用，自難認屬適宜之通道。至Ｂ通道部分，須跨越同Ａ通道
    之同段一六三四地號水利用地，原非適宜已如前述，且雖連接同段一六六六地號
    道路用地，然經本院至現場勘驗及函請宜蘭縣羅東地政事務所以九十二年七月一
    日羅地二（二）字第０九二０００六二一五號函將現有通道標示如附圖三所示，
    其通道連接至同段六八九地號土地後，即為坐落同段一六八八及一六八九地號土
    地上之建物阻擋，須繞行同段一六八六、一六八五及一六八九、一六八八地號建
    物外圍土地，方得連接至羅東鎮○○路，其中一六八六、一六八五、一六八九及
    一六八八地號土地均為建地，而該通路經本院函被告說明是否為被告列管之既成
    道路，經被告會同相關單位會勘結果，認其現況作通路使用，惟並未符合宜蘭縣
    建築管理自治條例所稱之現有巷道等情，亦有被告九十二年十月二十三日府建城
    字第０九二０一二五四二三號函可按，顯然該Ｂ通道亦非可供原告合法使用以通
    行連接原告所有系爭土地至羅東鎮○○路。是依上開說明，以原告所有系爭土地
    週圍現況，確無適宜之通道以與公路聯絡。
三、又原告所有系爭二筆土地北側，可經同段一六六六地號通達於五十五年十月二十
    六日擴大羅東都市計劃時規劃設置之都市計劃南二九號道路，然現因涉及所需土
    地補償甚鉅，非羅東鎮公所財政所能容納，致現行暫無開闢計劃等情，有原告提
    出為被告所不爭執之羅東鎮公所九十二年六月九日羅鎮工字第０九二０００九四
    四二號函可證，自不得依此認原告所有系爭土地現對外有適宜之聯絡通道。況是
    否為袋地之認定，本即應以現狀定之，不應以繫於將來不確定之事實為斷。本件
    縱使前開計劃道路終得開闢而得通行至原告所有系爭土地，亦僅屬因情事變更而
    致原告所有系爭土地非屬袋地，而不得再主張對周圍土地有通行權而已，尚與本
    件之認定無關。
四、本件原告所有系爭土地之現況，對外確無適宜之通道以與公路聯絡，業經認定如
    前所述，則原告主張對周圍之土地有通行權，即有理由。然按袋地通行權人，應
    於必要之範圍內，擇其周圍地損害最少之處所及方法為之，為民法第七百八十七
    條第二項所明定。故本件次應審究者，為原告主張通行被告所管理之系爭公有土
    地如附圖一所示Ａ、Ｂ部分，是否已擇對周圍土地最少損害之處所及方法為之。
    查依附圖三所示，原告所有系爭土地，其西側與羅東鎮○○○路間之同段一六二
    七之二至一六二七之十地號土地，均已有訴外人所有之建物坐落其上，為兩造所
    是認，如通行該等土地自非所宜。而原告所有系爭土地北側，雖有羅東鎮○○路
    ，然距原告所有系爭土地顯然較同鎮○○○路為遙，且須經同段一六三四地號水
    利地、一六六六地號道路用地及一六八八、一六八九、一六八六、一六八五地號
    土地方得通達，一六八八及一六八九地號復有建物坐落其上，循此方式通行顯捨
    近求遠，且牽連所通行之多筆土地及建物是否應予拆除，顯非屬最少損害之處所
    。而依原告之主張，所通行之被告所管理之系爭公有土地如附圖一所示Ａ、Ｂ部
    分，為成功國小現有體育館與鄰近坐落同段一六二七之十地號土地建物間之空地
    （以滴水線即建物最外緣為準），依本院至現場履勘及原告提出為被告所不爭執
    為真正之照片所示（本院卷第一八八至一九一頁），其上除圍牆外，僅有樹木數
    株及草坪，原告主張通行該部分土地，其寬度僅三點一公尺，恰可供原告之汽車
    及機具單向通行，雖勢須將該等地上物移除，然較諸前揭原告所有系爭土地周圍
    情狀，已可認屬擇對周圍土地最少損害之處所及方法為之。故原告之主張，應認
    有理由。至被告所抗辯拆除圍牆將危及成功國小師生云云，然若該校基於安全考
    量認仍有設置圍牆之必要，亦得於不妨害原告通行之範圍內，再行設置圍牆，是
    被告此項抗辯，即非可採。
五、綜右所論，原告起訴請求確認對被告所管理之系爭公有土地上如附圖一所示Ａ部
    分及Ｂ部分土地（合計面積六十六點三二平方公尺，寬三點一平方公尺），有通
    行權存在。並請求被告應將該二部分土地上之地上物拆除，容忍原告通行前項土
    地至原告所有系爭土地，為有理由，應予准許。又本院斟酌被告拆除地上物，因
    須循一定行政程序為之，需耗相當時日，爰酌定其履行期間為三個月。
四、結論：本件原告之訴為有理由，依民事訴訟法第七十八條、第三百九十六條第一
    項判決如主文。
中      華      民      國    九十二    年      十二    月      十六    日
                                臺灣宜蘭地方法院民事庭
~B法      官  張軒豪
右為正本係照原本作成。
如對本判決上訴，須於判決送達後廿日內向本院提出上訴狀。
中      華      民      國    九十二    年      十二    月      十六    日
~B法院書記官  廖穎穗


司法院資訊處製作；財團法人民間司法改革基金會備份。
